ACORDAO-COMPLETO-2562908

ACÓRDÃO 1767/2023 ATA 4/2023 - SEGUNDA CÂMARA

VISTO, relatado e discutido este processo em que se aprecia o pedido de reexame interposto contra o Acórdão 3474/2022-TCU-Segunda Câmara por Jesuíno Paiva dos Santos.
ACORDAM os Ministros do Tribunal de Contas da União, reunidos em Sessão da Segunda Câmara, ante as razões expostas pelo Relator, em
9.1. com fundamento no art. 48, caput e parágrafo único, da Lei nº 8.443/1992, conhecer do presente pedido de reexame para, no mérito, negar-lhe provimento; e
9.2. dar ciência desta deliberação ao recorrente e ao Instituto Nacional de Colonização e Reforma Agrária.

Pedido de reexame interposto contra decisão que julgou ilegal ato de aposentadoria.

Segunda Câmara

3. Recorrente: Jesuíno Paiva dos Santos (CPF XXX.702.672-XX).

13.1. Ministros presentes: Aroldo Cedraz (na Presidência), Augusto Nardes (Relator) e Antonio Anastasia.
13.2. Ministro-Substituto convocado: Marcos Bemquerer Costa.

AUGUSTO NARDES

Ministro Bruno Dantas.

Transcrevo a seguir, com os ajustes de forma pertinentes, a instrução elaborada no âmbito da então Secretaria de Recursos - Serur (peça 30) , cujo encaminhamento teve a anuência de seu corpo diretivo (peças 31) , além do Ministério Público junto ao TCU (peça 32) :
	"INTRODUÇÃO
	1.	Cuida-se de pedido de reexame (peça 16) interposto por Jesuino Paiva dos Santos contra o Acórdão 3474/2022-TCU-Segunda Câmara (peça 8) , que teve como relator o Excelentíssimo Senhor Ministro Bruno Dantas.
	1.1. A deliberação recorrida apresenta o seguinte teor:
Considerando que as análises empreendidas na fase de instrução revelam irregularidade caracterizada pela consignação de parcela judicial relativa a plano econômico sem a devida absorção;
Considerando que, nos termos do Acórdão 1857/2003-TCU-Plenário, confirmado pelo Acórdão 961/2006-TCU-Plenário, as parcelas relativas a planos econômicos não se incorporam à remuneração em caráter permanente, pois têm natureza de antecipação salarial, conforme o enunciado 322 da Súmula do TST;
Considerando que as rubricas referentes a sentenças judiciais, enquanto subsistir fundamento para o seu pagamento, devem ser pagas em valores nominais, sujeitas exclusivamente aos reajustes gerais do funcionalismo, salvo se a sentença judicial dispuser de outra forma (Súmula 279 do TCU) ;
Considerando que não há direito adquirido a regime de vencimentos, de forma que alterações posteriores devem absorver as vantagens decorrentes de decisões judiciais cujo suporte fático já se tenha exaurido, resguardada a irredutibilidade remuneratória (MS 13.721-DF/STJ, MS 11.145-DF/STJ, RE 241.884-ES/STF, RE 559.019-SC/STF, MS 26.980-DF/STF) ;
Considerando que as vantagens da estrutura remuneratória anterior não se incorporam à atual, exceto quando expressamente consignadas em lei superveniente (Súmula 276 do TCU) ;
Considerando que o Supremo Tribunal Federal, ao julgar o Recurso Extraordinário 596.663, assentou, em sede de repercussão geral, a tese de que a sentença que reconhece ao trabalhador ou ao servidor o direito a determinado percentual de acréscimo remuneratório deixa de ter eficácia a partir da superveniente incorporação definitiva do referido percentual nos seus ganhos, independentemente de ação rescisória;
Considerando, finalmente, os pareceres da Sefip e do Ministério Público junto a este Tribunal, pela ilegalidade do ato em referência, em face da irregularidade apontada nos autos, envolvendo questão jurídica de solução já compendiada em enunciados da súmula de jurisprudência do TCU, circunstância que confere ao relator a faculdade de submeter o processo à deliberação do Tribunal mediante relação, nos termos do art. 143, inciso II, parte final, do Regimento Interno/TCU,
Os Ministros do Tribunal de Contas da União ACORDAM, por unanimidade, com fundamento no art. 71, incisos III e IX, da Constituição Federal de 1988, c/c os arts. 1º, inciso V, 39, inciso II, e 45, caput, da Lei 8.443/1992, e ainda com os arts. 143, inciso II, parte final, 260, § 1º, e 262, caput e § 2º, do Regimento Interno/TCU, bem assim com as Súmulas/TCU 276 e 279, em considerar ilegal o ato apreciado, com negativa de registro, e expedir os comandos a seguir discriminados.
1. Processo TC-Processo 001.220/2022-5 (APOSENTADORIA) 
	1.1. Interessado: Jesuino Paiva dos Santos (CPF XXX.702.672-XX) .
	1.2. Unidade jurisdicionada: Instituto Nacional de Colonização e Reforma Agrária.
	1.3. Relator: Ministro Bruno Dantas.
	1.4. Representante do Ministério Público: Procurador Sergio Ricardo Costa Caribé.
	1.5. Unidade Técnica: Secretaria de Fiscalização de Integridade de Atos e Pagamentos de Pessoal e de Benefícios Sociais (Sefip) .
	1.6. Representação legal: não há.
	1.7. Determinações/Recomendações/Orientações: 
	a) dispensar o ressarcimento das quantias indevidamente recebidas de boa-fé, consoante o Enunciado 106 da Súmula de Jurisprudência do TCU;
	b) determinar ao Instituto Nacional de Colonização e Reforma Agrária que:
	b.1) no prazo de quinze dias, faça cessar os pagamentos decorrentes do ato considerado ilegal, sob pena de responsabilidade solidária da autoridade administrativa omissa, até a emissão de novo ato, livre da irregularidade apontada, a ser submetido à apreciação do TCU por meio do Sistema e-Pessoal;
	b.2) no prazo de trinta dias, informe ao TCU as medidas adotadas e disponibilize, por meio do Sistema e-Pessoal, comprovante da data em que o interessado tomou conhecimento deste acórdão;
	c) remeter cópia deste acórdão e da instrução da secretaria especializada ao Instituto Nacional de Colonização e Reforma Agrária.
 (destacamos e sublinhamos) 
	HISTÓRICO 
	2.	O ato de aposentadoria foi considerado ilegal, em razão da continuidade do pagamento de rubrica judicial, decorrente das perdas dos planos econômicos, que já deveria ter sido absorvida pelos acréscimos remuneratórios da carreira do servidor.
	2.1. Irresignado, o aposentado interpôs o presente pedido de reexame (peça 16) , cuja argumentação será abordada mais adiante. 
	ADMISSIBILIDADE
	3.	Reitera-se o exame de admissibilidade realizado pelo Sar/Serur (peça 22) , que opinou pelo conhecimento do recurso, nos termos do artigo 48 da Lei 8.443/1992, c/c os artigos 285, § 2º, e 286, parágrafo único, do RI/TCU, suspendendo-se os efeitos do caput e do subitem 1.7, alíneas 'b' e 'b.1', do Acórdão 3474/2022-TCU-Segunda Câmara. O Excelentíssimo Senhor Ministro Augusto Nardes, mediante despacho de peça 25, concordou com esta unidade técnica.
	4.  Delimitação
	4.1. Constitui objeto do presente recurso definir se:
	a)	houve observância pelo Tribunal de Contas da União do devido processo legal na apreciação da legalidade, para fins de registro, do ato de concessão de aposentadoria ao recorrente;
	b)	a parcela judicial referente a plano econômico (Plano Collor) já deveria ter sido absorvida pelos acréscimos remuneratórios da carreira do servidor.
	5.	Do devido processo legal para apreciação de ato de concessão sujeito a registro pela Corte de Contas
	5.1. Aduz-se que não houve a observância do devido processo legal no julgamento do ato de aposentadoria do interessado, com base nos seguintes argumentos.
	5.2. Restou demonstrado, além de tudo que dos autos consta, que não houve, com relação ao órgão público (INCRA) - que se diz respaldado pelo TCU - e ainda que o esteja, o respeito a dispositivo constitucional, mais precisamente ao contraditório e à ampla defesa, ao não abrir ao servidor autor sequer esboçar sua defesa na fase administrativa, em obediência aos princípios da legalidade do art. 37 e do devido processo legal (peça 16, p. 13) .
	5.3. Cabe ressaltar que a atuação desta Corte de Contas, no que tange ao julgamento de atos de pessoal para fins de registro, segue o balizamento estabelecido pelo Supremo Tribunal Federal na Súmula Vinculante 3, que excepciona a apreciação da legalidade do ato de concessão inicial de aposentadoria, reforma e pensão da necessidade de observância do contraditório e ampla defesa.
	5.4. A referida súmula do STF tem a seguinte redação:
Nos processos perante o Tribunal de Contas da União asseguram-se o contraditório e a ampla defesa quando da decisão puder resultar anulação ou revogação de ato administrativo que beneficie o interessado, excetuada a apreciação da legalidade do ato de concessão inicial de aposentadoria, reforma e pensão. (grifou-se) 
	5.5. A atuação do Tribunal de Contas da União deu-se em consonância com a competência estabelecida no art. 71, inciso III, da Carta Magna quanto à apreciação, para fins de registro, da legalidade de ato de concessão de pensão militar, na forma regulamentada pela Lei 8.443/1992 (art. 1º, inciso V) , pelo Regimento Interno (arts. 1º, inciso VIII, 259 e seguintes) e pela Instrução Normativa TCU 78/2018, que dispõe sobre o envio, o processamento e a tramitação de informações alusivas a atos de admissão de pessoal e de concessão de aposentadoria, reforma e pensão, para fins de registro, no âmbito da Corte de Contas, nos termos do art. 71, inciso III, da Constituição Federal.
	5.6. Prevê o art. 260, § 1º, do Regimento Interno que a autoridade administrativa responsável por atos de concessão de pensão submeterá os dados e informações necessários ao respectivo órgão de controle interno, que deverá emitir parecer sobre a legalidade dos atos e torná-los disponível à apreciação do Tribunal, que determinará o registro dos atos que considerar legais e recusará o registro dos atos considerados ilegais.
	5.7. No caso concreto, o ato de interesse do recorrente não poderá ser julgado legal com amparo nas disposições do art. 260, § 4º, do RI/TCU, c/c o art. 6º, § 1º, da Resolução TCU 206/2007, pois está dando ensejo a pagamentos maiores que o devido.
	5.8. Nos termos do art. 262, caput e § 2º, do referido Regimento, uma vez recusado o registro do ato de concessão de pensão pelo TCU, cabe ao órgão de origem a adoção de providências para fazer cessar o pagamento do benefício no prazo de quinze dias, contados da ciência da decisão do Tribunal, bem como emitir novo ato, se for o caso, escoimado das irregularidades verificadas.
	5.9. Entende-se que esses procedimentos foram seguidos pela Corte de Contas na negativa de registro do ato de concessão de aposentadoria em tela, não tendo sido configurado cerceamento do direito de defesa ou violação dos princípios do contraditório, legalidade, impessoalidade, publicidade. 
	5.10. Assim, opina-se pela rejeição das alegações do recorrente.
	6.	Da continuidade de pagamento da parcela judicial
	6.1.  Aduz o recorrente que decisões judiciais asseguram a manutenção da rubrica judicial nos proventos do aposentado, com base nos seguintes argumentos.
	6.2. O valor da parcela judicial referente ao Plano Collor (84,32%) é pago ao interessado com base na Reclamação Trabalhista 0130400.66.1991.5.14.0402 (peça 16, p. 17-24) , transitada em julgado em 16/2/1993. A parte dispositiva da sentença originária, proferida em 31/7/1991, tem a seguinte redação (peça 16, p. 2-3) :
Defere-se, portanto, aos postulantes, pagamento de diferenças salariais em abril/90 e meses subsequentes, em razão da incorporação do percentual de 84,32% ao salário do mês em referência, assegurado os demais reajustes já concedidos aos vindicantes. Defere-se, consequentemente, os acessórios como diferenças de 13° salários; férias acrescidas de 1/3; comissões; gratificações e demais verbas salariais, também vencidas e vincendas, e ainda, da FGTS art. 90 como pleiteado na inicial. (destaque nosso) 
 	6.3. No julgamento do R.O. e do R.Ex. Off. interposto pelo INCRA e do R.O. oposto pelos servidores, emergiu o acórdão e a certidão de julgamento, nos seguintes termos (peça 16, p. 3) : 
Decide o Egrégio Tribunal Regional do Trabalho da 14ª Região, à unanimidade, conhecer da remessa Oficial e dos Recursos Voluntários, rejeitando a preliminar de incompetência absoluta da Justiça do Trabalho. No mérito, ainda sem divergência, dar provimento parcial ao recurso do obreiro, para estender os efeitos pecuniários, sem limitação de tempo (11/12/1990) , mantendo a sentença recorrida em seus demais termos, negando, em consequência, provimento ao recurso da empresa. Custas, na forma da Lei. 
Porto Velho, 26 de novembro de 1991 (destaque e grifo nosso) 
	6.4. O TST não conheceu do recurso de revista, ocorrendo o trânsito em julgado no dia 16/2/1993 (peça 16, p. 3-4) .
	6.5. A incorporação deverá seguir os moldes da realizada em 1993, sendo certo - daí a divergência, que a sentença transitada em nenhum momento autorizou possíveis ajustes ou compensações sobre aumentos gerais futuros como forma de 'achatamento' ou 'redução' dos vencimentos que os servidores beneficiados já possuíam (peça 16, p. 4-5) .
	6.6. As ações cautelares TRT.ACI.072/1994, TRT.ACI.016/1998 e TRT.ACI.053/2000 (TST.AG.AC.490.785/1998.2) estão todas extintas e arquivadas. A ação principal TRT.AR.0105/1994 foi apreciada pelo Regional e extinta sem julgamento de mérito, decisão essa confirmada pelo Tribunal Superior do Trabalho (peça 16, p. 5-6) .
	6.7. A nova tese desenvolvida sobre a suposta compensação dos efeitos da nova ordem de vencimentos, em vigor desde 2005, foi objeto de agravo de petição e igualmente rechaçada pelo Tribunal Regional da 14ª Região, em decisão de abril de 2012, até porque não há na decisão originária menção a possível compensação, sob pena de infringência do artigo 468 da CLT (peça 16, p. 6) .
	6.8. No que tange à execução, em 11/5/2011 houve a expedição de novo mandado de intimação e incorporação pela 2ª Vara Federal do Trabalho. Aproveitando o inconformismo acerca da suposta abusividade do Juiz da execução, a autarquia pré-questionou novamente toda a matéria de direito transitada, além de inovar, pretendendo compensar os 84,32% com a reestruturação de que trata a Lei 11.090/2005, o que lhe foi negado em todas as instâncias (APTRT, fls. 2815-2823) , como se observa das cópias das decisões do TST (peça 16, p. 6-7) .	
	6.9. O recorrente está sofrendo nova tentativa de exclusão por parte da autarquia, fundando-se agora em decisão da Corte de Contas para cessação do pagamento da rubrica judicial, no valor de R$ 951,41. O TCU não tem poderes para 'rescindir' sentenças judiciais, tendo sido criado para 'conferir contas' e não julgar e revogar sentenças, sujeitando-se ao que dispõe o art. 5º, inciso XXXVI, da Carta Magna. Colaciona ementa e pronunciamento da Terceira Turma do TST ao negar provimento ao agravo de instrumento interposto no Processo TST-AIRR-130400.95.1991.5.14.0402, bem como precedente do TRT da 14ª Região (Processo 0130400.66.1991.5.14.0402, peça 16, p. 17) sobre caso idêntico de servidor constante dos mesmos autos, envolvendo a obrigatoriedade de cumprimento pela AGU de título executivo formado com relação ao empregador originário (peça 16, p. 7-13) .
	6.10. Despacho proferido pela Juíza da Execução Silmara Negrett, em 21/10/2016, expressa claramente o entendimento com referência à pretensão do Tribunal de Contas da União, além da multa diária pelo descumprimento da sentença transitada. Ainda mais recentemente da Magistrada Titular da 2ª Vara do Trabalho onde tramitam os autos originais (peça 16, p. 13 e 22-24) .
	6.11. Nenhuma decisão houve na Justiça Obreira que justifique a retirada ou modifique a forma da incorporação determinada pela 2ª Vara Federal do Trabalho e das decisões dos autos, não havendo dúvidas, em relação à incorporação dos 84,32% do Plano Collor e sua mantença, de que, por determinação judicial, não há que se falar em compensação ou paralisação de sua inclusão na remuneração do recorrente (peça 16, p. 13) .
	6.12. Assim, requer a reconsideração e reforma do acórdão recorrido, com o restabelecimento do pagamento dos valores referentes a plano econômico (peça 16, p. 13) .
	Análise
	6.13. Ao deliberar pela ilegalidade da continuidade da percepção pelo aposentado de rubrica relativa a plano econômico, esta Corte de Contas considerou que não representa afronta à coisa julgada a decisão posterior deste Tribunal que afaste pagamentos oriundos de sentenças judiciais cujo suporte fático de aplicação já se tenha exaurido, como decidido pelo Supremo Tribunal Federal no Recurso Extraordinário 596.663/RJ.
	6.14. O STF, ao julgar o RE 596.663/RJ, que teve repercussão geral reconhecida, assentou a tese de que a sentença que reconhece ao trabalhador ou ao servidor o direito a determinado percentual de acréscimo remuneratório deixa de ter eficácia a partir da superveniente incorporação definitiva do referido percentual aos seus ganhos, conforme a seguinte ementa:
'CONSTITUCIONAL. PROCESSUAL CIVIL. SENTENÇA AFIRMANDO DIREITO À DIFERENÇA DE PERCENTUAL REMUNERATÓRIO, INCLUSIVE PARA O FUTURO. RELAÇÃO JURÍDICA DE TRATO CONTINUADO. EFICÁCIA TEMPORAL. CLÁUSULA REBUS SIC STANTIBUS. SUPERVENIENTE INCORPORAÇÃO DEFINITIVA NOS VENCIMENTOS POR FORÇA DE DISSÍDIO COLETIVO. EXAURIMENTO DA EFICÁCIA DA SENTENÇA. 
1. A força vinculativa das sentenças sobre relações jurídicas de trato continuado atua rebus sic stantibus: sua eficácia permanece enquanto se mantiverem inalterados os pressupostos fáticos e jurídicos adotados para o juízo de certeza estabelecido pelo provimento sentencial. A superveniente alteração de qualquer desses pressupostos (a) determina a imediata cessação da eficácia executiva do julgado, independentemente de ação rescisória ou, salvo em estritas hipóteses previstas em lei, de ação revisional, razão pela qual (b) a matéria pode ser alegada como matéria de defesa em impugnação ou em embargos do executado. 
2. Afirma-se, nessa linha de entendimento, que a sentença que reconhece ao trabalhador ou servidor o direito a determinado percentual de acréscimo remuneratório deixa de ter eficácia a partir da superveniente incorporação definitiva do referido percentual nos seus ganhos. 
3. Recurso extraordinário improvido.'
	6.15. Transcreve-se, a seguir, trecho do voto proferido Ministro Teori Zavascki, em que trata da eficácia temporal da sentença judicial envolvendo relação jurídica de trato continuado:
2. O pedido de vista, conforme referi na oportunidade, se deveu à percepção de que, consideradas as circunstâncias do caso, a questão jurídica em debate não diz respeito à coisa julgada, mas, sim, a eficácia temporal da sentença. O exame dos autos confirma esse entendimento. Realmente, a sentença exequenda reconheceu o direito dos demandantes a incorporar, em seus vencimentos, o percentual de 26,05%, relativo à URP de fevereiro de 1989. Trata-se de típica sentença sobre relação jurídica de trato continuado, que, portanto, projeta efeitos prospectivos. Justamente por isso, a questão que ordinariamente se põe em relação a essa espécie de provimento é a da sua eficácia temporal futura: até quando a sentença tem eficácia? É, porventura, ad aeternum, a produção de seus efeitos? Sobre esse tema, há uma premissa conceitual incontroversa: a de que a força vinculativa dessas sentenças atua rebus sic stantibus. Realmente, ao pronunciar juízos de certeza sobre a existência, a inexistência ou o modo de ser das relações jurídicas, a sentença leva em consideração as circunstâncias de fato e de direito que se apresentam no momento da sua prolação. Tratando-se de relação jurídica de trato continuado, a eficácia temporal da sentença permanece enquanto se mantiverem inalterados esses pressupostos fáticos e jurídicos que lhe serviram de suporte (cláusula rebus sic stantibus) . (....) 3. Restaria saber se essa superveniente perda de eficácia da sentença dependeria de ação rescisória ou, ao menos, de uma nova sentença em ação revisional. Quanto à rescisória, a resposta é certamente negativa, até porque a questão posta não se situa no plano da validade da sentença ou da sua imutabilidade, mas, sim, unicamente, no plano da sua eficácia temporal. Quanto à ação de cunho revisional, também é dispensável em casos como o da espécie, pois, alteradas por razões de fato ou de direito as premissas originalmente adotadas pela sentença, a cessação de seus efeitos, em regra, opera-se de modo imediato e automático, independente de novo pronunciamento judicial. (...) 
5. Cumpre asseverar, ademais, que os fundamentos adotados pelo acórdão recorrido guardam compatibilidade com o entendimento manifestado pelo STF em situações análogas, como, v.g., em recente julgado, em que, analisando processo representativo de controvérsia, inserido no âmbito da sistemática da repercussão geral, fixou a tese de que, não obstante reconhecida judicialmente certa diferença de vencimentos de servidor público, o termo final dessa obrigação 'deve ocorrer no momento que a carreira do servidor passa por uma restruturação remuneratória, porquanto não há direito à percepção ad aeternum de parcela de remuneração por servidor público' (RE 561.836/RN, rel. Min. Luiz Fux, Pleno, DJe de 10/2/2014) . Orientação semelhante é adotada pelo Superior Tribunal de Justiça, como, v.g., no MS 11.045, de que fui relator (Corte Especial, DJe de 25/2/10) . 
 (destacamos) 
	6.16. No presente caso concreto, observa-se que não houve a absorção da parcela referente a plano econômico, que continuou a ser paga de modo destacado, mesmo após reestruturações da carreira do servidor.
	6.17. A cessação dos pagamentos de acréscimos remuneratórios dessa natureza, independentemente de ação rescisória ou revisional, não representa ofensa à sentença judicial, mas efetiva obediência aos limites da coisa julgada, porquanto a força do aresto não pode impedir que fatos novos produzam as consequências que lhes são próprias, não se admitindo que a coisa julgada material signifique imunidade à alteração dos pressupostos fáticos e jurídicos que regem a questão.
	6.18. É que a coisa julgada, como situação jurídica (res) regulada pela sentença como norma singular e concreta (iudicata) , alcança apenas o estado de coisas sobre o qual incide a sentença, não se estendendo a inovações supervenientes, como a que decorre de lei ulterior que altere a organização ou a estrutura de cargos e carreiras, cujo regime jurídico não é imutável e perpétuo, nem gera direito adquirido à sua eterna permanência ou subsistência.
	6.19. Quanto às ações judiciais trazidas à colação pelo interessado, cabe ressaltar que a jurisprudência da Corte de Contas é no sentido de que a força vinculativa das sentenças sobre relações jurídicas de trato continuado atua rebus sic stantibus. Assim, a superveniente alteração dos pressupostos fáticos e jurídicos determina a imediata cessação da eficácia executiva do julgado, independentemente de ação rescisória ou revisional.
	6.20. Nesses casos, o Tribunal usualmente nega registro ao ato e determina aos órgãos responsáveis o acompanhamento da ação judicial, para que implementem as consequências cabíveis (como a suspensão de pagamentos) se a decisão vier a perder sua eficácia. Todavia, enquanto isso não ocorrer, os pagamentos subsistirão - mas por força própria da decisão judicial concessiva da vantagem, sem a anuência do órgão de controle externo da legalidade da despesa pública.  
	6.21. É dizer: a competência do TCU, prevista no art. 71, inciso III, da Lei Maior de 1988, de apreciar, para fins de registro, as concessões de aposentadoria, é privativa desta Corte de Contas, sendo que não pode ser revista pelo Judiciário. Assim, independentemente do andamento do processo na justiça trabalhista, deve-se manter o julgamento pela ilegalidade da concessão em apreço. Isso porque essa intelecção preserva a independência e a autonomia constitucional do Tribunal de Contas da União, garantindo, ao mesmo tempo, o respeito à tutela judicial, pois não se determinaria as suspensões dos pagamentos por ela garantidos, ainda que provisoriamente.
	6.22. O recorrente juntou à peça 16, p. 17, cópia de despacho proferido, em 11/6/2021, pela Juíza do Trabalho Titular da 2ª Vara do Trabalho de Rio Branco, no âmbito do ATOrd 0130400.66.1991.5.14.0402, nos seguintes termos:  
Defiro conforme requerido em id I dl7c77. 
Intime-se a SUPERINTENDÊNCIA REGIONAL DA FUNDAÇÃO NACIONAL DO ÍNDIO -FUNAI-AC, na pessoa de seu Superintendente ou Gerente Administrativo, para que se abstenha do ato de retirada das verbas incorporadas e, caso o ato tenha sido praticado, efetivado, restabeleça a parte que se encontrava incorporada, sem nenhum prejuízo, preservando os direitos adquiridos a assegurados e respeitando os comandos deste Juízo. 
A entidade pública deverá fornecer resposta a este Juízo acerca da tomada de providência, no prazo improrrogável de 10 (dez) dias, sob pena de multa e responsabilização pessoal. 
Com ou sem resposta, façam-se os autos conclusos para deliberações. 
	6.23. Como se pode ver, o despacho acima reproduzido foi direcionado à FUNAI, não alcançando o INCRA. Dessa forma, entende-se que as alegações do recorrente não permitem afastar a incidência da repercussão geral reconhecida pelo STF (RE 596.663/RJ) no sentido de que a sentença que reconhece ao trabalhador ou ao servidor o direito a determinado percentual de acréscimo remuneratório deixa de ter eficácia a partir da superveniente incorporação definitiva do referido percentual aos seus ganhos.
	6.24.	Diante disso, opina-se pela rejeição dos argumentos apresentados.
	CONCLUSÃO
	7. Da análise de mérito, conclui-se que:
	a)	houve observância pelo Tribunal de Contas da União do devido processo legal na apreciação da legalidade, para fins de registro, do ato de concessão de aposentadoria ao recorrente;
	b)	a parcela judicial referente a plano econômico (Plano Collor) já deveria ter sido absorvida pelos acréscimos remuneratórios da carreira do servidor.
	7.1. Por conseguinte, deve-se negar provimento ao presente recurso.
	PROPOSTA DE ENCAMINHAMENTO
	8. Ante o exposto, submetem-se os autos à consideração superior, propondo-se, com fundamento no art. 48 da Lei 8.443/1992:
a)	conhecer do recurso interposto, para, no mérito, negar-lhe provimento;
b)	informar ao recorrente e demais interessados do acórdão a ser proferido, destacando que o relatório e o voto que o fundamentam podem ser acessados por meio do endereço eletrônico www.tcu.gov.br/acordaos."
É o Relatório.

Floriano Edmundo Poersch (654/OAB-AC), representando Jesuíno Paiva dos Santos.

Procurador Rodrigo Medeiros de Lima.

PESSOAL. APOSENTADORIA. FALTA DE ABSORÇÃO DE PARCELAS RELATIVAS A PERDAS DE PLANOS ECONÔMICOS. ILEGALIDADE. PEDIDO DE REEXAME. CONHECIMENTO. ELEMENTOS APRESENTADOS INCAPAZES DE MODIFICAR O JUÍZO REALIZADO PELO TRIBUNAL. NÃO PROVIMENTO.

APOSENTADORIA (APOS)

Unidade de Auditoria Especializada em Recursos (AudRecursos).

Trata-se de pedido de reexame interposto por Jesuíno Paiva dos Santos contra o Acórdão 3474/2022-TCU-Segunda Câmara (peça 8) , relator Ministro Bruno Dantas.
2.	 No âmbito da deliberação recorrida, este Tribunal julgou ilegal o ato de aposentadoria do servidor, negando-lhe registro, tendo em vista a consignação de parcela judicial relativa a plano econômico sem a devida absorção.
3.	Inconformado com a decisão desta Corte, o recorrente alega, de mais relevante, a não observância do devido processo legal na apreciação da legalidade e que decisões judiciais asseguram a manutenção da rubrica judicial nos proventos do aposentado.
4.	A então Secretaria de Recursos (Serur) analisou o pedido de reexame interposto e propôs, com o aval do Ministério Público junto ao TCU (MPTCU) , conhecer do recurso e negar-lhe provimento. Ratificando despacho exarado à peça 25, conheço dos presentes recursos e, no mérito, manifesto minha anuência ao encaminhamento uniforme proposto nos autos, cujos fundamentos incorporo em minhas razões de decidir.
5. 	De fato, a jurisprudência deste Tribunal é no sentido de que é ilegal a inclusão nos proventos de servidor público estatutário de rubricas relativas a planos econômicos decorrentes de decisão judicial proferida pela Justiça do Trabalho no âmbito do regime celetista, por se tratar de vantagem incompatível com o regime jurídico dos servidores públicos da União, das autarquias e das fundações instituído por força da Lei 8.112/1990.
6.	Tal entendimento, inclusive, já se encontra sumulado no âmbito desta Corte de Contas, por meio do seu enunciado 241, cujos termos são os seguintes:
"As vantagens e gratificações incompatíveis com o Regime Jurídico Único, instituído pela Lei nº 8.112/1990, de 11/12/1990, não se incorporam aos proventos nem à remuneração de servidor cujo emprego, regido até então pela legislação trabalhista, foi transformado em cargo público por força do art. 243 do citado diploma legal."
7. 	Nesse sentindo, em consonância com a Súmula TCU 279, rubricas decorrentes de sentenças judiciais transitadas em julgado e relativas a planos econômicos devem: (a) ser pagas em valores nominais sujeitos exclusivamente aos reajustes gerais do funcionalismo, e (b) ser absorvidas por aumentos decorrentes de reestruturações de carreira posteriores, tendo em vista seu caráter antecipatório.
8. 	Assim, em que pese o pagamento das parcelas referente ao ato ter sido determinado por sentença judicial, deve-se considerar que as reestruturações de carreira posteriores extinguiram a possibilidade de manutenção daquelas rubricas, que deveriam ter sido absorvidas gradualmente pelas estruturas remuneratórias implantadas após a supressão dos fundamentos legislativos do provimento judicial. Ademais, como bem destacado pela unidade técnica, o despacho judicial que, em tese, beneficiaria o recorrente foi direcionado tão somente à Funai, não alcançando o Incra, unidade jurisdicionada que emitiu o ato de aposentadoria ora em análise.
9. 	Por fim, sobre o argumento de possível violação ao princípio do contraditório e à ampla defesa, ao não abrir ao servidor autor sequer esboçar sua defesa na fase administrativa, destaco que o exame levado a efeito pelo TCU sobre os atos de aposentadorias e pensões tem natureza fiscalizatória, voltada para a verificação da legalidade dessas concessões, não estando, em princípio, sujeito ao contraditório e à ampla defesa dos beneficiários, sob pena de comprometimento da efetividade do Controle Externo. O contraditório e a ampla defesa apenas se estendem aos atos sujeitos a registro quando houver decorrido lapso temporal superior a cinco anos contados de sua entrada no TCU, que não é o caso em análise, visto que o ato foi encaminhado ao TCU somente em 24/7/2020.
Ante as razões expostas, VOTO no sentido de que seja negado provimento a este pedido de reexame, nos termos do acórdão que ora submeto à apreciação deste Colegiado.
TCU, Sala das Sessões, em 7 de março de 2023.
Ministro JOÃO AUGUSTO RIBEIRO NARDES 
Relator